ACORDAO-COMPLETO-2378098

ACÓRDÃO 13938/2019 ATA 42/2019 - PRIMEIRA CÂMARA

VISTOS, relatados e discutidos estes autos de tomada de contas especial instaurada pelo Fundo Nacional de Desenvolvimento da Educação (FNDE) contra o Sr. Marcelino Hellmann, ex-prefeito do município de Campo Novo de Rondônia/RO, em razão da omissão no dever de prestar contas da aplicação dos recursos federais do Programa de Apoio ao Sistema de Ensino para Atendimento à Educação de Jovens e Adultos (Peja) e Programa Nacional de Apoio ao Transporte Escolar (Pnate) , repassados em 2004.
ACORDAM os ministros do Tribunal de Contas da União, reunidos em sessão da 1ª Câmara, diante das razões expostas pelo relator, em:
9.1. considerar revel, para todos os efeitos, o Sr. Marcelino Hellmann, nos termos do art. 12, § 3º, da Lei 8.443/1992, dando-se prosseguimento ao processo;
9.2. julgar irregulares as contas do Sr. Marcelino Hellmann, com fundamento no art. 16, III, "a" e "c", da Lei 8.443/1992, e condená-lo ao pagamento das quantias a seguir especificadas, atualizadas monetariamente e acrescidas de juros de mora, calculados a partir das datas especificadas até a data do efetivo recolhimento, fixando o prazo de 15 (quinze) dias, a contar da notificação, para que comprove, perante o Tribunal (art. 214, III, "a", do RI/TCU) , o recolhimento da dívida aos cofres do Fundo Nacional de Desenvolvimento da Educação, na forma da legislação em vigor:
	VALOR ORIGINAL (R$) 
	DATA DA OCORRÊNCIA

	2.828,89
	28/4/2004

	3.328,85
	29/4/2004

	3.328,85
	24/5/2004

	2.828,89
	5/6/2004

	2.828,89
	25/6/2004

	3.328,85
	25/6/2004

	2.828,89
	28/7/2004

	3.328,85
	28/7/2004

	2.828,89
	13/9/2004

	3.328,85
	13/9/2004

	2.828,89
	11/10/2004

	3.328,85
	11/10/2004

	2.828,89
	10/11/2004

	3.328,85
	10/11/2004

	3.328,85
	27/11/2004

	2.448,84
	28/12/2004

	3.328,85
	24/12/2004

	2.828,89
	24/12/2004

	3.328,89
	28/12/2004

9.3. autorizar, desde logo, nos termos do art. 28, II, da Lei 8.443/1992, a cobrança judicial das dívidas, caso não atendida a notificação;
9.4. dar ciência ao Fundo Nacional de Desenvolvimento da Educação (FNDE) acerca da demora excessiva na apuração das responsabilidades pela omissão na prestação de contas e na instauração de tomada de contas especial em relação aos recursos federais transferidos ao município de Campo Novo de Rondônia/RO, para aplicação no Programa de Apoio ao Sistema de Ensino para Atendimento à Educação de Jovens e Adultos (Peja) e no Programa Nacional de Apoio ao Transporte Escolar (Pnate) , uma vez que os recursos foram liberados em 2004 e o encerramento dos procedimentos para a responsabilização ocorreu somente em 2015;
9.5. com fundamento no § 3º do art. 16 da Lei 8.443/1992, remeter cópia desta deliberação à Procuradoria da República no Estado de Rondônia, para a adoção das medidas que entender cabíveis.

Tomada de contas especial instaurada em razão da omissão no dever de prestar contas da aplicação dos recursos federais do Programa de Apoio ao Sistema de Ensino para Atendimento à Educação de Jovens e Adultos (Peja) e Programa Nacional de Apoio ao Transporte Escolar (Pnate), repassados em 2004.

Primeira Câmara

Município de Campo Novo de Rondônia/RO.

3. Interessados/Responsáveis:
3.1. Responsável: Marcelino Hellmann (XXX.326.292-XX).
3.2. Interessados: Fundo Nacional de Desenvolvimento da Educação (FNDE).

13.1. Ministros presentes: Benjamin Zymler (na Presidência) e Vital do Rêgo.
13.2. Ministros-Substitutos convocados: Augusto Sherman Cavalcanti e Marcos Bemquerer Costa.
13.3. Ministro-Substituto presente: Weder de Oliveira (Relator).

WEDER DE OLIVEIRA

Tratam os autos de processo de tomada de contas especial instaurada pelo Fundo Nacional de Desenvolvimento da Educação (FNDE) , em desfavor do Sr. Marcelino Hellmann, ex-prefeito do município de Campo Novo de Rondônia/RO, em razão da omissão no dever de prestar contas da aplicação dos recursos federais do Programa de Apoio ao Sistema de Ensino para Atendimento à Educação de Jovens e Adultos (Peja) e Programa Nacional de Apoio ao Transporte Escolar (Pnate) , repassados em 2004.
O auditor instrutor da Secex-TCE elaborou instrução dos autos, a qual reproduzo abaixo, com os ajustes de forma pertinentes[footnoteRef:2]: [2:  Peça 44-46.] 
" (...) 
HISTÓRICO
4. Os recursos federais relativos ao Programa de Apoio ao Sistema de Ensino para Atendimento à Educação de Jovens e Adultos (Peja) , no exercício de 2004, foram repassados conforme tabela abaixo (peça 10, p. 278) :
	ORDEM BANCÁRIA
	VALOR ORIGINAL (R$) 
	DATA DA OCORRÊNCIA

	20040B695016
	3.328,85
	29/4/2004

	20040B695075
	3.328,85
	24/5/2004

	20040B695118
	3.328,85
	25/6/2004

	20040B695193
	3.328,85
	28/7/2004

	20040B695234
	3.328,85
	13/9/2004

	20040B695315
	3.328,85
	11/10/2004

	20040B695387
	3.328,85
	10/11/2004

	20040B695430
	3.328,85
	27/11/2004

	20040B695516
	3.328,85
	24/12/2004

	20040B695586
	3.328,89
	28/12/2004

5. Os recursos federais relativos ao Programa Nacional de Apoio ao Transporte Escolar (Pnate) , no exercício de 2004, foram repassados conforme tabela abaixo (peça 10, p. 280) :
	ORDEM BANCÁRIA
	VALOR ORIGINAL (R$) 
	DATA DA OCORRÊNCIA

	20040B700031
	2.828,89
	28/4/2004

	20040B700068
	2.828,89
	5/6/2004

	20040B700142
	2.828,89
	25/6/2004

	20040B700200
	2.828,89
	28/7/2004

	20040B700258
	2.828,89
	13/9/2004

	20040B700309
	2.828,89
	11/10/2004

	20040B700362
	2.828,89
	10/11/2004

	20040B700413
	2.828,89
	24/12/2004

	20040B700479
	2.448,84
	28/12/2004

6. O fundamento para a instauração da tomada de contas especial, conforme consignado na informação 527/2015 (peça 10, p. 6-18) , elaborada pelo tomador de contas, foi a constatação das seguintes irregularidades: 
Omissão no dever de prestar contas do Programa de Apoio ao Sistema de Ensino para Atendimento à Educação de Jovens e Adultos (Peja) e do Programa Nacional de Apoio ao Transporte Escolar (Pnate) , cujos recursos foram repassados no exercício de 2004.
7. O responsável arrolado na fase interna foi devidamente comunicado pelo edital de notificação 71/2011, conforme peça 3, p.7 (DOU de 30/11/2011) , e diante da ausência de justificativas para elidir as irregularidades e da não devolução dos recursos, instaurou-se a tomada de contas especial.
8. No relatório de TCE 182/2015 (peça 5) , o tomador de contas concluiu que o prejuízo importava no valor original de R$ 61.829,96, imputando responsabilidade ao Sr. Marcelino Hellmann (CPF XXX.326.292-XX) , ex-prefeito municipal de Campo Novo de Rondônia/RO (gestão 2000/2004) .
9. Em 17/11/2015, a Controladoria-Geral da União emitiu o relatório de auditoria (peça 6) , em concordância com o relatório do tomador de contas. O certificado de auditoria e o parecer do dirigente do órgão de controle interno concluíram pela irregularidade das contas (peças 7 e 8) .
10. Em 13/1/2016, o ministro responsável pela área atestou haver tomado conhecimento das conclusões contidas no relatório e certificado de auditoria, bem como do parecer conclusivo do dirigente do órgão de controle interno, manifestando-se pela irregularidade das contas, determinando o encaminhamento do processo ao Tribunal (peça 11) .
11. Na instrução à peça 16, considerando que a execução dos recursos operou-se em 2004, com prestação de contas devida em 2005, e o prazo geral de prescrição da pretensão punitiva, conforme Acórdão 1441/2016-TCU-Plenário, é aquele indicado no art. 205 do Código Civil (dez anos) , impossibilitando a aplicação de sanção ao responsável, deixou-se de propor a realização de audiência, concluindo-se, apenas, pela realização de citação do Sr. Marcelino Hellmann, ex-prefeito municipal de Campo Novo de Rondônia/RO (gestão 2000/2004) , nos seguintes termos:
Ocorrência: não comprovação da boa e regular aplicação dos recursos federais repassados ao município de Campo Novo de Rondônia/RO em 2004, na modalidade fundo a fundo, à conta do Programa de Apoio ao Sistema de Ensino para Atendimento à Educação de Jovens e Adultos (Peja) e do Programa Nacional de Apoio ao Transporte Escolar (Pnate) , no exercício de 2004, em razão da omissão no dever de prestar contas no prazo legal.
Programa de Apoio ao Sistema de Ensino para Atendimento à Educação de Jovens e Adultos (Peja) , no exercício de 2004:
	VALOR ORIGINAL (R$) 
	DATA DA OCORRÊNCIA

	3.328,85
	29/4/2004

	3.328,85
	24/5/2004

	3.328,85
	25/6/2004

	3.328,85
	28/7/2004

	3.328,85
	13/9/2004

	3.328,85
	11/10/2004

	3.328,85
	10/11/2004

	3.328,85
	27/11/2004

	3.328,85
	24/12/2004

	3.328,89
	28/12/2004

Programa Nacional de Apoio ao Transporte Escolar (Pnate) , no exercício de 2004:
	VALOR ORIGINAL (R$ 1,00) 
	DATA DA OCORRÊNCIA

	2.828,89
	28/4/2004

	2.828,89
	5/6/2004

	2.828,89
	25/6/2004

	2.828,89
	28/7/2004

	2.828,89
	13/9/2004

	2.828,89
	11/10/2004

	2.828,89
	10/11/2004

	2.828,89
	24/12/2004

	2.448,84
	28/12/2004

12. Em cumprimento ao pronunciamento da unidade (peça 18) , foi efetuada a citação do Sr. Marcelino Hellmann (CPF XXX.326.292-XX) , ex-prefeito municipal de Campo Novo de Rondônia/RO (gestão 2000/2004) , nos moldes adiante:
	Natureza
	Comunicação 
	Data de expedição
	Peça
	Destinatário
	Origem do endereço
	Data da ciência ou motivo da devolução
	Peça da ciência
	Peça da Resposta

	Citação
	Ofício 0292/2018-SEC-PB/SA
	16/03/2018
	19
	Marcelino Hellmann
	Sistemas corporativos do TCU
	Não procurado
	Não houve
	Não houve

	Citação
	Ofício 0340/2018-SEC-PB/SA
	21/03/2018
	20
	Marcelino Hellmann
	Sistemas corporativos do TCU
	Não procurado
	Não houve
	Não houve

	Citação
	Ofício 0847/2018-SEC-PB/SA
	19/06/2018
	29
	Marcelino Hellmann
	Sistemas corporativos do TCU
	Não procurado
	Não houve
	Não houve

	Citação
	Ofício 0848/2018-SEC-PB/SA
	19/06/2018
	28
	Marcelino Hellmann
	Sistemas corporativos do TCU
	Número inexistente
	Não houve
	Não houve

	Citação
	Ofício 0849/2018-SEC-PB/SA
	19/06/2018
	27
	Marcelino Hellmann
	Sistemas corporativos do TCU
	Não procurado
	Não houve
	Não houve

	Citação
	Ofício 1408/2018-SEC-PB/SA
	30/10/2018
	36
	Marcelino Hellmann
	Sistemas corporativos do TCU
	Não procurado
	Não houve
	Não houve

	Citação
	Edital 0070/2019-Secomp-4
	16/08/2019
	39
	Marcelino Hellmann
	Sistemas corporativos do TCU
	19/08/2019
	40
	Não houve

13. Transcorrido o prazo regimental, o Sr. Marcelino Hellmann permaneceu silente, devendo ser considerado revel, nos termos do art. 12, §3º, da Lei 8.443/1992.
EXAME TÉCNICO
Da validade das notificações
14. Preliminarmente, cumpre tecer breves considerações sobre a forma como são realizadas as comunicações processuais no TCU. A esse respeito, destacam-se o art. 179, do RI/TCU (Resolução 155, de 4/12/2002) e o art. 4º, III, § 1º, da Resolução TCU 170, de 30 de junho de 2004, in verbis:
'Art. 179. A citação, a audiência ou a notificação, bem como a comunicação de diligência, farse-ão:
I - mediante ciência da parte, efetivada por servidor designado, por meio eletrônico, fac-símile, telegrama ou qualquer outra forma, desde que fique confirmada inequivocamente a entrega da comunicação ao destinatário;
II - mediante carta registrada, com aviso de recebimento que comprove a entrega no endereço do destinatário;
III - por edital publicado no Diário Oficial da União, quando o seu destinatário não for localizado.'
 (...) 
'Art. 3º As comunicações serão dirigidas ao responsável, ou ao interessado, ou ao dirigente de órgão ou entidade, ou ao representante legal ou ao procurador constituído nos autos, com poderes expressos no mandato para esse fim, por meio de:
I - correio eletrônico, fac-símile ou telegrama;
II - servidor designado;
III - carta registrada, com aviso de recebimento;
IV - edital publicado no Diário Oficial da União, quando o seu destinatário não for localizado, nas hipóteses em que seja necessário o exercício de defesa.
Art. 4º. Consideram-se entregues as comunicações:
I - efetivadas conforme disposto nos incisos I e II do artigo anterior, mediante confirmação da ciência do destinatário;
II - realizadas na forma prevista no inciso III do artigo anterior, com o retorno do aviso de recebimento, entregue comprovadamente no endereço do destinatário;
III - na data de publicação do edital no Diário Oficial da União, quando realizadas na forma prevista no inciso IV do artigo anterior.
§ 1º O endereço do destinatário deverá ser previamente confirmado mediante consulta aos sistemas disponíveis ao Tribunal ou a outros meios de informação, a qual deverá ser juntada ao respectivo processo. (...) '
15. Bem se vê, portanto, que a validade da citação via postal não depende de que o aviso de recebimento seja assinado pelo próprio destinatário da comunicação, o que dispensa, no caso em tela, a entrega do AR em 'mãos próprias'. A exigência da norma é no sentido de o Tribunal verificar se a correspondência foi entregue no endereço correto, residindo aqui a necessidade de certeza inequívoca.
16. Não é outra a orientação da jurisprudência do TCU, conforme se verifica dos julgados a seguir transcritos:
'São válidas as comunicações processuais entregues, mediante carta registrada, no endereço correto do responsável, não havendo necessidade de que o recebimento seja feito por ele próprio (Acórdão 3648/2013-TCU-Segunda Câmara, Relator Ministro JOSÉ JORGE) ;'
'É prescindível a entrega pessoal das comunicações pelo TCU, razão pela qual não há necessidade de que o aviso de recebimento seja assinado pelo próprio destinatário. Entregandose a correspondência no endereço correto do destinatário, presume-se o recebimento da citação. (Acórdão 1019/2008-TCU-Plenário, Relator Ministro BENJAMIN ZYMLER) ;'
'As comunicações do TCU, inclusive as citações, deverão ser realizadas mediante Aviso de Recebimento - AR, via Empresa Brasileira de Correios e Telégrafos, bastando para sua validade que se demonstre que a correspondência foi entregue no endereço correto. (Acórdão 1526/2007-TCU-Plenário, Relator Ministro AROLDO CEDRAZ) .'
17. A validade do critério de comunicação processual do TCU foi referendada pelo Supremo Tribunal Federal, nos termos do julgamento do MS-AgR 25.816/DF, por meio do qual se afirmou a desnecessidade da ciência pessoal do interessado, entendendo-se suficiente a comprovação da entrega do 'AR' no endereço do destinatário:
'EMENTA: AGRAVO REGIMENTAL. MANDADO DE SEGURANÇA. DESNECESSIDADE DE INTIMAÇÃO PESSOAL DAS DECISÕES DO TRIBUNAL DE CONTAS DA UNIÃO. ART. 179 DO REGIMENTO INTERNO DO TCU. INTIMAÇÃO DO ATO IMPUGNADO POR CARTA REGISTRADA, INICIADO O PRAZO DO ART. 18 DA LEI nº 1.533/51 DA DATA CONSTANTE DO AVISO DE RECEBIMENTO. DECADÊNCIA RECONHECIDA. AGRAVO IMPROVIDO.
O envio de carta registrada com aviso de recebimento está expressamente enumerado entre os meios de comunicação de que dispõe o Tribunal de Contas da União para proceder às suas intimações.
O inciso II do art. 179 do Regimento Interno do TCU é claro ao exigir apenas a comprovação da entrega no endereço do destinatário, bastando o aviso de recebimento simples.'
18. No caso vertente, verificou-se que a citação do responsável, Sr. Marcelino Hellmann, se deu em endereços provenientes de pesquisas de endereços realizadas pelo TCU (vide parágrafo 12 acima) , de forma bastante zelosa, porquanto, devido ao insucesso de realizar a citação em endereços constantes nos sistemas CPF e CNPJ da Receita (peça 25) , buscou-se a notificação em endereços provenientes de sistemas corporativos do TCU (peça 26) . A entrega dos ofícios citatórios nesses endereços não foi exitosa, restando a notificação por edital, conforme peça 39, sem que houvesse apresentação das alegações de defesa.
19. Importa ressaltar que há três tomadas de contas especiais referentes ao exercício de 2015 (TC Processo 002.931/2015-0, TC Processo 002.932/2015-6 e TC Processo 002.933/2015-2) , em que o responsável também figura no polo passivo, as quais foram encerradas e estão em processa de cobrança executiva, sendo que a comunicação do acórdão condenatório, nos três processos, ocorreu por meio de edital, haja vista as tentativas infrutíferas empreendidas de localização do responsável.
Do mérito
20. Os recursos repassados à prefeitura municipal de Campo Novo de Rondônia/RO, à conta do Programa de Apoio ao Sistema de Ensino para Atendimento à Educação de Jovens e Adultos (Peja) e do Programa Nacional de Apoio ao Transporte Escolar (Pnate) , no exercício de 2004, foram transferidos, na sua totalidade, na gestão do ex-prefeito Marcelino Hellmann (CPF XXX.326.292-XX) . Ocorre que a prestação de contas dos programas relativa ao exercício de 2004 deveria ser apresentada no exercício de 2005 (31/3/2005 e 15/4/2005, respectivamente) , portanto, na gestão do sucessor, Sr. Antônio José Marques, que teria a obrigação de prestar contas. 
21. De acordo com a Súmula 230 deste Tribunal, compete ao prefeito sucessor apresentar as contas referentes aos recursos federais recebidos por seu antecessor, quando este não o tiver feito ou, na impossibilidade de fazê-lo, adotar as medidas legais visando ao resguardo do patrimônio público, sob pena de corresponsabilidade. O entendimento consubstanciado na Súmula funda-se no princípio da continuidade administrativa, segundo o qual a obrigatoriedade de apresentar a prestação de contas recai sobre o administrador que se encontrava na titularidade do cargo à época do vencimento do prazo fixado para tal, independentemente do fato de ter ou não sido ele o signatário do convênio, plano de aplicação, ou recebedor dos recursos.
22. Cumpre esclarecer que, no caso em exame, não há que se falar em corresponsabilidade do sucessor, visto que apesar do prazo para as prestações de contas ter se encerrado em 2005, isto é, durante o período de gestão do Sr. Antônio José Marques (gestão 2005/2008) , esse adotou as medidas legais de resguardo ao erário, conforme Representação protocolada junto ao Ministério Público Federal (peça 10, p. 250-271) . A documentação em questão foi considerada suficiente pela Procuradoria Federal no FNDE (Profe) , como comprovação da adoção das referidas medidas. 
23. Assim, o Sr. Antônio José Marques tomou as medidas legais necessárias, eximindo-se de ser arrolado como corresponsável pela omissão de prestar contas dos recursos, procedendo a unidade técnica apenas à citação do gestor responsável pela execução dos recursos, Sr. Marcelino Hellmann (CPF XXX.326.292-XX) , conforme entendimentos deste Tribunal (Súmula 230/TCU) , sendo que o mesmo não apresentou alegações de defesa, nem recolheu o valor devido.
24. Nos processos do TCU, a revelia não leva à presunção de que seriam verdadeiras todas as imputações levantadas contra os responsáveis, diferentemente do que ocorre no processo civil, em que a revelia do réu opera a presunção da verdade dos fatos narrados pelo autor. Dessa forma, a avaliação da responsabilidade do agente não pode prescindir de prova existente no processo ou para ele carreada. 
25. Ao não apresentar sua defesa, o responsável, Sr. Marcelino Hellmann, deixou de produzir prova da regular aplicação dos recursos sob sua responsabilidade, em afronta às normas que impõem aos gestores públicos a obrigação legal de, sempre que demandados pelos órgãos de controle, apresentar os documentos que demonstrem a correta utilização das verbas públicas, a exemplo do contido no art. 93 do Decreto-Lei 200/67: 'Quem quer que utilize dinheiros públicos terá de justificar seu bom e regular emprego na conformidade das leis, regulamentos e normas emanadas das autoridades administrativas competentes.' 
26. Mesmo as alegações de defesa não sendo apresentadas, considerando o princípio da verdade real que rege esta Corte, procurou-se buscar, em manifestação do responsável na fase interna desta tomada de contas especial, se havia algum argumento que pudesse ser aproveitado a seu favor. No entanto, o responsável não se manifestou na fase interna, não havendo, assim, nenhum argumento que possa vir a ser analisado e servir para afastar as irregularidades apontadas. 
27. Dessa forma, o Sr. Marcelino Hellmann (CPF XXX.326.292-XX) , ex-prefeito municipal de Campo Novo de Rondônia/RO (gestão 2000/2004) , deve ser considerado revel, nos termos do art. 12, §3º, da Lei 8.443/1992, devendo as contas ser julgadas irregulares, condenando-o ao débito apurado.
CONCLUSÃO
28. A partir dos elementos constantes dos autos, foi possível verificar que os recursos repassados em 2004 ao município de Campo Novo de Rondônia/RO, na modalidade fundo a fundo, à conta do Programa de Apoio ao Sistema de Ensino para Atendimento à Educação de Jovens e Adultos (Peja) e do Programa Nacional de Apoio ao Transporte Escolar (Pnate) , ocorreram na gestão do Sr. Marcelino Hellmann (CPF XXX.326.292-XX) , ex-prefeito municipal  (gestão 2000/2004) , que não comprovou a boa e regular aplicação dos recursos.
29. Registre-se que a jurisprudência nesta Corte é no sentido da imprescritibilidade das ações de ressarcimento ao erário (Súmula TCU 282) . Dessa forma, identificado o dano ao erário, devese instaurar e julgar o processo de tomada de contas especial para responsabilizar seus agentes causadores, respeitando o direito ao contraditório e à ampla defesa, independentemente de quando ocorreram os atos impugnados.
30. Em se tratando de processo em que a parte interessada não se manifestou acerca das irregularidades imputadas, não há elementos para que se possa efetivamente aferir e reconhecer a ocorrência de boa-fé na conduta do responsável, podendo este Tribunal, desde logo, proferir o julgamento de mérito pela irregularidade das contas, conforme nos termos dos §§ 2º e 6º do art. 202 do RI/TCU (Acórdão 2064/2011-TCU-Primeira Câmara - relator: Ubiratan Aguiar, 6182/2011-TCU-1ª Câmara - relator: Weder de Oliveira, 4072/2010-TCU-1ª Câmara - relator: Valmir Campelo, 1189/2009-TCU-1ª Câmara - relator: Marcos Bemquerer e 731/2008-TCU-Plenário - relator: Aroldo Cedraz) .
31. Vale ressaltar que a pretensão punitiva do TCU, conforme Acórdão 1441/2016-TCU-Plenário, que uniformizou a jurisprudência acerca desta questão (aplicação de sanções) , subordina-se ao prazo geral de prescrição indicado no art. 205 do Código Civil, que é de 10 anos, contado da data de ocorrência da irregularidade sancionada, nos termos do art. 189 do Código Civil, sendo este prazo interrompido pelo ato que ordenar a citação, a audiência ou a oitiva do responsável. No caso em exame, ocorreu a prescrição da pretensão punitiva, por parte do Tribunal, uma vez que deveriam ser apresentadas as contas no exercício de 2005 (31/3/2005 e 15/4/2005, respectivamente) , e o ato de ordenação da citação ocorreu em 7/11/2017 (peça 18) , não se aplicando multa.
PROPOSTA DE ENCAMINHAMENTO
32. Diante do exposto, submetemos os autos à consideração superior, propondo ao Tribunal:
a) considerar revel o Sr. Marcelino Hellmann (CPF XXX.326.292-XX) , ex-prefeito municipal de Campo Novo de Rondônia/RO (gestão 2000/2004) , para todos os efeitos, dando-se prosseguimento ao processo, com fulcro no art. 12, § 3º, da Lei n. 8.443/92;
b) julgar irregulares, nos termos dos arts. 1º, I, 16, III, 'a' e 'c', § 2º, da Lei 8.443/92 c/c os arts. 19 e 23, III, da mesma Lei, e com arts. 1º, I, 209, III, 210 e 214, III, do RI/TCU, as contas do Sr. Marcelino Hellmann (CPF XXX.326.292-XX) , ex-prefeito municipal de Campo Novo de Rondônia/RO (gestão 2000/2004) , condenando-o ao pagamento das importâncias a seguir especificadas, atualizadas monetariamente e acrescidas dos juros de mora, calculadas a partir das datas discriminadas até a data da efetiva quitação do débito, fixando-lhe o prazo de quinze dias, para que comprove, perante o Tribunal, o recolhimento das referidas quantias aos cofres do Fundo Nacional de Desenvolvimento da Educação (FNDE) , nos termos do art. 23, III, 'a', da citada lei:
Programa de Apoio ao Sistema de Ensino para Atendimento à Educação de Jovens e Adultos (Peja) , no exercício de 2004:
	VALOR ORIGINAL (R$) 
	DATA DA OCORRÊNCIA

	3.328,85
	29/4/2004

	3.328,85
	24/5/2004

	3.328,85
	25/6/2004

	3.328,85
	28/7/2004

	3.328,85
	13/9/2004

	3.328,85
	11/10/2004

	3.328,85
	10/11/2004

	3.328,85
	27/11/2004

	3.328,85
	24/12/2004

	3.328,89
	28/12/2004

Programa Nacional de Apoio ao Transporte Escolar (Pnate) , no exercício de 2004:
	VALOR ORIGINAL (R$) 
	DATA DA OCORRÊNCIA

	2.828,89
	28/4/2004

	2.828,89
	5/6/2004

	2.828,89
	25/6/2004

	2.828,89
	28/7/2004

	2.828,89
	13/9/2004

	2.828,89
	11/10/2004

	2.828,89
	10/11/2004

	2.828,89
	24/12/2004

	2.448,84
	28/12/2004

Valor total atualizado até 20/9/2019 (com juros de mora) : R$ 255.591,64.
c) autorizar, desde logo, a cobrança judicial das dívidas, caso não atendidas as notificações, na forma do disposto no art. 28, II, da Lei nº 8.443/92;
d) autorizar também, desde logo, se requerido, com fundamento no art. 28, I, da Lei 8.443, de 1992 c/c o art. 217, §§ 1º e 2º do RI/TCU, o parcelamento da dívida em até 36 parcelas, incidindo sobre cada parcela, corrigida monetariamente, os correspondentes acréscimos legais, fixando- lhe o prazo de quinze dias, a contar do recebimento da notificação, para comprovar perante o Tribunal o recolhimento da primeira parcela, e de trinta dias, a contar da parcela anterior, para comprovar os recolhimentos das demais parcelas, devendo incidir sobre cada valor mensal, atualizado monetariamente, os juros de mora devidos, no caso do débito, na forma prevista na legislação em vigor, alertando os responsáveis de que a falta de comprovação do recolhimento de qualquer parcela importará o vencimento antecipado do saldo devedor, nos termos do § 2º do art. 217 do RI/TCU;
e) enviar cópia do acórdão a ser prolatado, bem como do relatório e do voto que o fundamentarem à Procuradoria da República no Estado de Rondônia, nos termos do § 3º do art. 16 da Lei 8.443/1992 c/c o § 7º do art. 209 do RI/TCU, para adoção das medidas cabíveis;
f) enviar cópia do acórdão que vier a ser proferido ao Fundo Nacional de Desenvolvimento da Educação (FNDE) e aos responsáveis, para ciência, informando que a presente deliberação, acompanhada do relatório e do voto que a fundamenta, está disponível para a consulta no endereço www.tcu.gov.br/acordaos, além de esclarecer que, caso requerido, o TCU poderá fornecer sem custos as correspondentes cópias, de forma impressa."
MP/TCU, representado pelo subprocurador-geral Lucas Rocha Furtado, manifestou-se de acordo com a proposta da unidade instrutiva[footnoteRef:3]. [3:  Peça 47.] 
É o relatório.

não há.

Subprocurador-Geral Lucas Rocha Furtado.

TOMADA DE CONTAS ESPECIAL. FUNDO NACIONAL DE DESENVOLVIMENTO DA EDUCAÇÃO (FNDE). TRANSFERÊNCIA DE RECURSOS PARA O PEJA 2004 E PARA O PNATE 2004. OMISSÃO NO DEVER DE PRESTAR CONTAS. CITAÇÃO. REVELIA DO RESPONSÁVEL. CONTAS IRREGULARES. DÉBITO. PRESCRIÇÃO DA PRETENSÃO PUNITIVA. CIÊNCIA.

TOMADA DE CONTAS ESPECIAL (TCE)

Secretaria de Controle Externo de Tomada de Contas Especial (Secex-TCE).

Trata-se de tomada de contas especial instaurada pelo Fundo Nacional de Desenvolvimento da Educação (FNDE) em desfavor do Sr. Marcelino Hellmann, ex-prefeito do município de Campo Novo de Rondônia/RO (gestão 2001-2004) , em razão da omissão no dever de prestar contas da aplicação dos recursos federais no âmbito do Programa de Apoio ao Sistema de Ensino para Atendimento à Educação de Jovens e Adultos (Peja) e do Programa Nacional de Apoio ao Transporte Escolar (Pnate) , em 2004.
Os valores repassados em 2004 para a execução do Peja e do Pnate foram de R$ 33.288,54[footnoteRef:2] e R$ 25.079,96[footnoteRef:3], respectivamente, totalizando R$ 58.368,50. [2:  Peça 10, p. 278.]  [3:  Peça 10, p. 280.] 
De acordo com a resolução CD/FNDE 17/2004, os entes executores do Peja deveriam, até 10 de fevereiro do exercício subsequente ao do repasse, elaborar e remeter, ao Conselho de Acompanhamento e Controle Social do Fundo de Manutenção e Desenvolvimento do Ensino Fundamental e de Valorização do Magistério - Fundef (CACS/Fundef) , a pertinente prestação de contas.
Quanto ao Pnate, a resolução CD/FNDE 18/2004 estabeleceu a data de 28 de fevereiro do exercício subsequente ao do repasse como data final para envio da prestação de contas ao CACS/Fundef.
Tanto para o Peja quanto para o Pnate, foi estabelecido que a prestação de contas deveria ser constituída pelo demonstrativo da execução da receita e dos pagamentos efetuados e pela conciliação bancária, acompanhados do extrato bancário da conta única e específica de cada programa.
Não foram apresentadas, entretanto, as prestações de contas relativas aos recursos repassados em 2004.
O prazo de apresentação da prestação de contas dos referidos programas encerrou-se na gestão do prefeito sucessor, Sr. Antônio José Marques. De acordo com o tomador de contas, o sucessor, apesar de não apresentar as prestações de contas, comprovou a adoção de medidas com vistas a resguardar o erário, representando as irregularidades ao Ministério Público Federal, o que foi considerado suficiente pela Procuradoria Federal do FNDE[footnoteRef:4]. [4:  Relatório do tomador de contas especial 182/2015, peça 5.] 
Sendo assim, a responsabilidade foi imputada ao Sr. Marcelino Hellmann, o qual permaneceu silente na fase interna da tomada de contas especial.
O órgão de controle interno corroborou o entendimento do tomador de contas especial[footnoteRef:5]. [5:  Relatório de auditoria 2275/2015, peças 6-8 e 11.] 
No âmbito desta Corte, esgotadas as providências para sua localização, o responsável foi citado mediante edital, publicado no DOU, não tendo havido a apresentação das alegações de defesa.
Diante disso, a Secex-TCE considerou o Sr. Marcelino Hellmann revel e propôs julgar suas contas irregulares, com imputação de débito, concluindo, ainda, estar prescrita a pretensão punitiva desta Corte[footnoteRef:6]. O MP/TCU anuiu à proposta[footnoteRef:7]. [6:   Peças 44-46.]  [7:  Peça 47.] 
II
Verifica-se que na fase interna da tomada de contas especial o tomador de contas assinalou que, quanto ao débito referente ao Peja, deveria ser acrescido o saldo de R$ 3.461,46[footnoteRef:8], reprogramado do exercício de 2003, de modo que o valor total do débito relativo aos dois programas seria de R$ 61.829,96, com o que se manifestou de acordo o órgão de controle interno[footnoteRef:9]. [8:  Item 3.2 do relatório do tomador de contas especial, peça 5, p. 4.]  [9:  Item 6 do relatório de auditoria, peça 6, p. 3.] 
No entanto, a unidade instrutiva, na instrução preliminar, ao propor a realização da citação do responsável, não incluiu no débito o valor reprogramado de 2003, tampouco fez constar justificativa quanto à não inclusão[footnoteRef:10]. [10:  Peça 16.] 
Nesse ponto, cabe observar que, considerando o estágio avançado do presente processo, a abertura de nova fase processual, com a realização de nova citação, versando sobre valor de baixa materialidade, poderia embaraçar o deslinde do presente processo, segundo o qual se busca o ressarcimento ao erário de quantias repassadas em 2003.
Dito isso, com efeito, não existem nos autos elementos que permitam elidir a responsabilidade do Sr. Marcelino Hellmann pelas irregularidades apuradas nesta tomada de contas especial.
A configuração da irregularidade se fundamenta, conforme art. 16, III, "a", da Lei 8.443/1992, na omissão no dever de prestar contas, pois a responsável não apresentou prestação de contas, tampouco logrou demonstrar que proporcionou ao seu sucessor condições para que as apresentasse, cabendo-lhe a imputação de débito presumido, consoante art. 19 da referida lei, uma vez que não foi comprovada a boa e regular aplicação dos recursos públicos federais.
Observo, ainda, que, tendo em vista a não comprovação da boa e regular aplicação dos recursos repassados, também é correta a inclusão da alínea "c" do dispositivo legal em questão no fundamento legal da imputação de débito.
Recai sobre o responsável a obrigação de demonstrar que os recursos federais recebidos foram utilizados na finalidade prevista. Ao não cumprir com a obrigação de comprovar a boa e regular aplicação dos recursos repassados, o gestor não cumpriu o dever expresso no parágrafo único do art. 70 da Constituição Federal, o que configura a existência presumida de débito e enseja o julgamento pela irregularidade das contas.
Esse entendimento está amparado em diversos julgados (Acórdão 6921/2015-TCU-Primeira Câmara, 7134/2015-TCU-1ª Câmara, 10624/2015-TCU-2ª Câmara, 10668/2015-TCU-2ª Câmara e 10671/2015-TCU-2ª Câmara) .
Feitas tais considerações, adoto como razões de decidir, na essência, a instrução da Secex-TCE, que contou com a anuência do Parquet especializado.
Assim, o responsável deve ser considerado revel, para todos os efeitos, com o julgamento pela irregularidade de suas contas, condenando-o em débito.
De acordo com os critérios fixados por intermédio do Acórdão 1441/2016-TCU-Plenário, encontra-se prescrita a pretensão punitiva desta Corte, considerando que as irregularidades em questão ocorreram em 2004 e que as citações foram ordenadas em 2017[footnoteRef:11]. [11:  Peça 18.] 
A propósito, vale assinalar a observação do órgão de controle interno, acerca da demora excessiva na instauração da presente tomada de contas especial pelo repassador, uma vez que os recursos foram liberados em 2004 e o encerramento dos procedimentos para a responsabilização ocorreu somente em 2015, portanto, cerca de dez anos depois[footnoteRef:12]. [12:  Relatório de auditoria 2275/2015, peça 6.] 
Tendo em vista o custo e a possível dificuldade que envolveria a apuração da responsabilidade por fatos ocorridos há tanto tempo, considero suficiente a expedição de ciência ao FNDE.
Ademais, no relatório do tomador de contas especial consta que, na fase interna, foram encaminhadas três notificações ao responsável a partir de 2009, informando acerca da ausência da prestação de contas, o que demonstra que não houve prejuízo ao contraditório e à ampla defesa.
***
Diante do exposto, manifesto-me pela aprovação do acórdão que ora submeto à apreciação deste Colegiado.
TCU, Sala das Sessões Ministro Luciano Brandão Alves de Souza, em 19 de novembro de 2019.
Weder de Oliveira
Relator